臺灣高等法院臺南分院刑事判決
110年度金上重更一字第32號
上  訴  人  
即  被  告  黃文斌
選任辯護人  江信賢律師
            蘇榕芝律師
            鄭安妤律師
上列上訴人因違反銀行法等案件，不服臺灣臺南地方法院106年
度金重訴字第1號中華民國108年5月29日第一審判決（起訴案號
：臺灣臺南地方檢察署106年度偵字第1057號、106年度偵字第67
49號），提起上訴，本院判決後(108年度金上重訴字第1024號)
，經最高法院發回更審，本院判決如下：
    主  文
原判決關於黃文斌部分撤銷。
黃文斌無罪。
    理  由
壹、程序部分：本件上訴未逾期
一、按送達於住居所、事務所或營業所不獲會晤應受送達人者，
    得將文書付與有辨別事理能力之同居人或受僱人，為民事訴
    訟法第137條前段所明文規定；此項規定依刑事訴訟法第62
    條於刑事訴訟程序，亦在準用之列。至所稱之「同居人」云
    者，雖不必有親屬關係，亦毋庸嚴格解釋為須以永久共同生
    活為目的而同居一家；然必係與應受送達人居住在一處，且
    繼續的為共同生活者，方為相當(最高法院82年台上字第272
    3號判決意旨參照)。
二、查本案原審判決正本係於民國108年6月6日送達上訴人即被
    告黃文斌（下稱被告）位於臺南市○區○○路000巷00號住處，
    因未獲會晤被告本人，而將判決正本交予有辨別事理能力之
    被告之外甥女劉○○收受，劉○○並在送達證書同居人欄簽收，
    此有原審送達證書1紙在卷可證（見原審卷八第115頁），而
    被告係於108年6月18日始提起本件上訴，形式上觀之雖已逾
    期上訴，惟劉○○於105年4月間結婚，婚後即到高雄婆家（高
    雄市○○路000巷0號）居住，只在過年過節、放假或閒暇時才
    會返回娘家臺南市○區○○路000巷00號，此據證人劉○○、黃○○
    ○（被告母親）、黃○○（被告妹妹）於本院審理中到庭證述
    明確（見本院卷第404至411、415、422頁），至劉○○於108
    年6月間雖設籍在臺南市○○區○○路00號，有戶籍謄本1份在卷
    足憑（見本院前審卷二第451頁），然係因女兒欲就讀○○國
    小而將戶籍遷移至該處，並未實際住在該處，亦據證人劉○○
    、陳嘉儀於本院審理中到庭證述明確（見本院卷第411至412
    、417至418頁），故劉○○雖非以臺南市○○區○○路00號為其住
    所，但亦非以臺南市○區○○路000巷00號為其住所，並非與被
    告黃文斌居住一處且繼續共同生活之人，僅偶爾返回該處娘
    家。揆之前揭判決意旨，收受人劉○○即非屬被告黃文斌之「
    同居人」。
三、再者，依臺南市政府警察局第六分局查訪紀錄表之記載，受
    訪人即被告之母黃○○○雖稱：臺南市○區○○路000巷00號為一
    棟獨立透天厝，目前該戶住有屋主黃○○、黃○○○夫妻、屋主
    女兒黃○○一家四口、屋主媳婦陳○○共計7人等語（見本院前
    審卷二第83頁）。然查上址分設2個戶籍，一戶籍為被告、
    父黃○○、母黃○○○、配偶陳○○等人所設籍，另一戶籍為黃○○
    （被告之妹）、劉○○、劉○○（上2人為黃○○之女）、韋○○（
    寄居）等人所設籍，但韋○○亦因欲就讀國小之緣故寄籍在黃
    ○○家，並未實際住在該址一節，亦據證人黃○○○、黃○○於本
    院審理中證述在卷（見本院卷第414、421頁），而黃○○○所
    稱之黃○○一家四口，並不包括韋○○，而是指黃○○、劉○○、劉
    ○○、劉○○，但劉○○於出嫁後就沒有住在該處等情，亦據證人
    黃○○○於本院審理中證述明確在卷（見本院卷第414、415頁
    ）。
四、從而，原判決送達至臺南市○區○○路000巷00號，由非居住該
    處之劉○○以同居人簽收，顯非合法送達，而仍應以受送達人
    實際收受文書時，為送達發生效力之時，而被告黃文斌自陳
    係於108年6月11日始實際取得判決正本（見本院前審卷一第
    467頁）。據上而論，被告黃文斌雖遲至108年6月18日始提
    起本件上訴，有被告黃文斌所提出之刑事聲明上訴狀上之原
    審法院收狀戳章在卷可憑（見本院前審卷一第113頁）。然
    按被告黃文斌實際收受判決之日起算，並未逾10日之上訴法
    定期間。從而，被告黃文斌就原審判決提起本件上訴，自屬
    合法上訴。
貳、實體部分
一、公訴意旨略以：被告自104年7月起至案發止係○○國際金融控
    股股份有限公司（查無公司登記資料，原址設：臺南市○○區
    ○○路000號，下稱○○公司）董事會老董事長，王龍翔（自104
    年7月至案發止係○○公司董事長兼總經理，業於105年11月14
    日搭機離境，並經臺灣臺南地方法院檢察署〈現已更名為臺
    灣臺南地方檢察署，下稱臺南地檢署〉106年度偵字第693號
    等案件自106年1月6日起發佈通緝）、吳○○（係○○公司執行
    長）、陳○○（自104年9月至案發止係○○公司南區業務副總經
    理，與吳○○係同居人）、陳建勲（自105年1月至105年6月28
    日係○○公司顧問部長兼講師）、莊聖彥（自104年8月至案發
    止係○○公司北區業務副總經理）、朱麗宸（104年11月9日至
    案發止係為○○公司業務經理，並引薦陳建勲進入○○公司擔任
    講師）、陳慧蓁（現改名為陳妍衣，自105年2月底至案發止
    係○○公司財務長）、韋賀鈞（自105年8月1日至10月24日係○
    ○公司顧問副理兼講師）、李木加（自104年12月10日至案發
    止係○○公司高雄地區業務招攬人兼會員，並以其址設高雄市
    ○○○路000號0樓之0作為辦公室，向不特定人說明○○公司概況
    ，並引薦韋賀鈞進入○○公司擔任講師）、楊穆生（化名楊秦
    榮，自104年7月至年底係○○公司臺北籌備處之策劃人）、陳
    世偉（自104年7月至105年1月間係○○公司臺北籌備處之講師
    ），王龍翔、楊穆生、陳世偉並為扣案之○○公司「檯底投資
    篇」及「檯底經營篇」原始概念設計者。黃文斌與王龍翔（
    另案通緝中）、吳○○、陳○○、陳建勲、朱麗宸、莊聖彥、楊
    穆生、陳世偉、陳慧蓁、韋賀鈞（楊穆生、陳世偉、陳慧蓁
    、韋賀鈞均經臺灣臺南地方法院106年度金重訴字第1號判刑
    確定；吳○○、陳○○、陳建勲、朱麗宸、莊聖彥經本院108年
    度金上重訴字第1024號判刑，陳建勲、莊聖彥均未上訴而確
    定；吳○○、陳○○、朱麗宸均提起上訴，均經最高法院109年
    度台上字第5322號刑事判決駁回上訴而確定）及李木加（經
    本院108年度金上重訴字第1024號改判無罪確定）等人，共
    同意圖為自己不法之所有，基於詐欺取財之接續犯意聯絡，
    及共同基於非銀行而違法經營收受準存款業務及吸收資金之
    集合犯意聯絡，自104年7月起，持○○公司「檯底投資篇」及
    「檯底經營篇」等文宣資料，向不特定民眾招攬投資澳門博
    奕事業，並以如事實欄二所示之內容招攬民眾投資，致如附
    表二所示之投資人均陷於錯誤，以如事實欄二所示之方式投
    資○○公司而非法吸收資金。因認被告涉嫌違反銀行法第29條
    第1項、第29條之1之規定，而犯銀行法第125條第1項後段之
    非法經營銀行業務罪嫌及刑法第339條第1項之詐欺取財罪嫌
    。
二、按犯罪事實依證據認定之，無證據不得認定犯罪事實；不能
    證明被告犯罪者，應諭知無罪之判決；刑事訴訟法第154條
    第2項、第301條第1項分別定有明文。次按，認定不利於被
    告之事實須依積極證據，苟積極證據不足為不利於被告事實
    之認定，即應為有利被告之認定，更不必有何有利之證據；
    又犯罪事實之認定，應憑證據，如無相當之證據，或證據不
    足以證明，自不得以推測或擬制之方法，以為裁判之基礎（
    最高法院30年上字第816號、40年台上字第86號判決先例意
    旨參照）。再按檢察官就被告犯罪事實，應負舉證責任，並
    指出證明之方法，亦為刑事訴訟法第161條第1項所明定。因
    此，檢察官對於起訴之犯罪事實，應負提出證據及說服之實
    質舉證責任，倘其所提出之證據，不足為被告有罪之積極證
    明，或其指出證明之方法，無從說服法院以形成被告有罪之
    心證，基於無罪推定之原則，自應為被告無罪判決之諭知（
    最高法院92年台上字第128號判決先例意旨參照）。
三、公訴意旨認被告違反銀行法第29條第1項、第29條之1之規定
    ，而犯同法第125條第1項後段之非法經營銀行業務罪嫌及刑
    法第339條第1項之詐欺取財罪嫌，無非係以被告之供述、證
    人即原審同案被告吳○○、陳○○、陳建勲、陳慧蓁、韋賀鈞之
    證述、證人即投資人楊黃緹湄、蘇毓璋、賴庭槐之證述、證
    人簡廷安之證述、○○公司「檯底投資篇」及「檯底經營篇」
    文宣、保本協議書、商業本票、同案被告陳慧蓁於105年12
    月28日提供「○○公司利息獎金相關出帳電子檔光碟」內之○○
    公司105年6至10月會員投資入款紀錄及同年1至9月之利息及
    獎金出帳紀錄、同案被告韋賀鈞於106年2月3日提供隨身碟
    內列印資料之「○○公司」會員檔案編號標籤、106年3月15日
    提供之光碟片及隨身碟、○○公司會計人員王韻童於106年2月
    3日提供「王韻童自行提供資料光碟」之會員投資明細表（0
    00000-000000至今本金實領）列印資料，為其論據。
四、訊據被告堅詞否認有何非法吸金及詐欺取財之犯行，並辯稱
    ：我並非○○公司老董事長，只是曾經借用過○○公司的場地銷
    售皮包產品，未加入○○公司任何投資，亦從未介紹任何人加
    入或投資○○公司等語。辯護人則為被告辯護稱：原審主要是
    根據原審同案被告吳○○、陳○○之陳述，說王龍翔有跟他們說
    被告是老董事長，至於王龍翔到底是否說過這些話，則無任
    何證據可以證明，且在原審交互詰問時，吳○○、陳○○並未曾
    與被告有交談過，也沒有任何業務往來，況從卷內相關證據
    資料，亦未能證明被告做了什麼事，或拿了哪些錢。復次，
    陳○○雖指稱朱麗宸是黃文斌面試的，但經朱麗宸於原審時作
    證稱並非黃文斌面試。又原審依楊穆生之證詞，僅導出「顯
    見黃文斌與王龍翔間彼此熟識，雙方交情非淺」，然此與被
    告究竟是否為董事會老董事長無關，且吳○○、陳○○為單純傳
    聞證據，並無具體依據，並陳○○於偵、審中證述相互矛盾，
    原審均未說明理由，隨意拼湊證詞認定事實。本件並無任何
    積極證據可以證明被告有參與○○公司非法吸金之行為，應予
    被告無罪之諭知。
五、經查： 
 ㈠本件檢方起訴及原審判決均將被告於本件違法吸金案之角色定
   位為「○○公司老董事長」，無非係以證人即原審同案被告吳○
   ○、陳○○之以下證述為據：⒈證人吳○○⑴於調詢時供稱：「（10
   5年7月30日會員通告上所指之『老董事長』係為何人？為何是
   由『老董事長』決定利息及獎金發放制度？）『老董事長』就是
   指黃文斌，至於為什麼是黃文斌決定利息及獎金發放制度，
   我不清楚，這要問楊穆生才清楚」（見偵卷二第69頁）等語
   。⑵於偵查時證述：我沒有親耳聽到黃文斌在○○公司是什麼職
   位，也沒有向黃文斌求證董事會是什麼，我與黃文斌講話時
   間不到幾分鐘。開幕時黃文斌每天早上都有來公司，但我不
   知道他來做什麼，我覺得王龍翔是聽黃文斌的，且楊穆生跟
   我說黃文斌在○○公司當背後的，他要低調。黃文斌的事情是
   楊穆生跟我說的，有一天楊穆生打電話給我說要帶我去見黃
   文斌，王龍翔開車載黃文斌及我們去茶大餐廳，他們告訴我○
   ○公司的投資概況，我計算完當場告訴王龍翔、黃文斌、楊穆
   生如果照這樣計算公司會虧死，但他們沒講話，後來我們到
   另一間公司有遇到簡延安，黃文斌說他是董事會的關係企業
   ，他是在這邊負責，所以我認為黃文斌比較大。王龍翔說澳
   門投資的錢都是黃文斌在處理，但我沒有向黃文斌求證過等
   語（見偵十一卷第284至285頁）。⑶又於偵查、原審時證稱：
   ○○公司比我大的就是王龍翔以及我從來沒有看過的董事會。○
   ○公司老董事長就是黃文斌。我看過黃文斌4次，第1次是楊穆
   生介紹黃文斌時是稱呼「老董事長」，黃文斌就點點頭、笑
   一笑；第2次黃文斌跟王龍翔帶我去看董事會的塑膠射出工廠
   裡面有人喊黃文斌「董仔」；第3次我、楊穆生、王龍翔及黃
   文斌在茶大餐廳見面，我告訴他們○○公司的投資概況，我計
   算完告訴王龍翔他們，如果這樣做公司會虧死，王龍翔說檯
   底投資很可觀不用擔心；第4次○○公司開幕時，有見到黃文斌
   （見偵二卷第73至76頁、偵十一卷第26、283至285頁、原審
   卷三第102至103頁）等語。 ⒉證人陳○○：⑴於偵查時證陳：我
   聽楊穆生說，王龍翔是富二代，並說他們家族在澳門已經做
   了13年的賭場生意，且老董事長黃文斌沒有後代，黃文斌的
   家產將來都是王龍翔的，但我沒有向黃文斌他求證。黃文斌
   來公司旁邊都會帶一位簡廷安，他們說黃文斌、簡廷安是董
   事會的人，並初期都是由黃文斌、簡廷安處理匯款的事，後
   期由王龍翔自己處理匯款給我們的事等語（見偵九卷第63頁
   ）。⑵於原審時證述：黃文斌在○○公司沒有固定的辦公處所，
   他都是來了就走。在業務上有什麼情況都是與王龍翔接觸，
   不曾與黃文斌開會，我們也接觸不到。王龍翔與楊穆生都說
   老董事長是黃文斌，王龍翔還號稱有一個董事會，包括簡廷
   安都是董事會的成員，但我接觸不到。我與黃文斌見面時，
   王龍翔介紹說董仔經營印刷、鱷魚包的事業，與黃文斌聊天
   時他說是做印刷及鱷魚皮包，而於104年12月後，黃文斌就沒
   有再來○○公司等語（原審卷三第119至121、126頁），固非無
   據。
  ㈡惟依上開證人吳○○、陳○○之證述，其等之所以認為被告為○○
    公司老董事長，無非係聽聞自楊穆生所述，惟參之：
    ⒈證人即原審同案被告楊穆生於原審審理中證稱：我先認識
      黃文斌，再認識王龍翔，黃文斌與王龍翔原本就認識，王
      龍翔跟很多人說過黃文斌是他的老大，但我不清楚他們的
      關係，因王龍翔講話是非常誇張的人。我沒有聽過黃文斌
      是○○公司的老董，也沒有聽過○○公司有董事會經營策略顧
      問的部分。我從未向吳○○、陳○○說過黃文斌就是○○公司老
      董事長，因為根本就沒有這件事。我不清楚黃文斌在○○公
      司的職務，我與王龍翔等人曾去過茶大餐廳3、4次，黃文
      斌有時有去、有時沒去，但黃文斌到底去做什麼，我忘記
      了；（當時王龍翔是否就是與你陳述○○公司的初期構想？
      ）當時還沒有○○公司，他是跟我說他在澳門是怎麼賺錢，
      他賺很多錢，如果有更多錢給他的話，他可以賺更多錢。
      （王龍翔的意思是否有初步設立投資公司招攬資金的構想
      ？）因為當時沒有說要設立公司，後來我把這件事情告訴
      陳世偉，後來我帶陳世偉跟王龍翔見面，我說我們再講一
      下，王龍翔有交一個東西給陳世偉算，算完之後，就是那
      個制度。（當時○○公司是否已經成立？）那時候還沒有。
      （你與陳世偉及王龍翔在討論○○公司初步構想的時候，黃
      文斌是否在場？）我知道臺南有一次在。（當時黃文斌有
      沒有說什麼？）沒有。（黃文斌為何要在場？）他應該是
      陪王龍翔過來的，他們開一部車過來，因為當天講完我們
      還是坐高鐵回去。（○○公司成立之後，你在○○公司裡是否
      有看過黃文斌？）因為我住臺北，我不是天天來，這點我
      不知道，因為我去公司的時候，我沒有看到黃文斌。（你
      曾經有向吳○○、王龍翔稱○○公司的制度不能做，在討論這
      件事情的時候，黃文斌有沒有在場？）我說過二次，第一
      次是在臺南高鐵，我問王龍翔，我第二次也有講，但是我
      第二次是在哪裡講的，我自己都忘了。我不是說這個制度
      能不能做，我是說這個獎金發的出來或發不出來。（當時
      你講「這制度獎金不知道是否能發的出來」，當時有誰在
      場？）第一次是跟陳世偉還有老闆王龍翔，第二次應該有
      跟吳○○，有沒有陳○○我忘了，至於黃文斌應該有。（你印
      象中，在你說獎金發不出來的時候，黃文斌當時有沒有表
      示意見？）我這個是跟王龍翔講的，黃文斌有沒有講話，
      因為事隔4、5年，我不記得。（是否有聽過王龍翔講還有
      一個老董事長？）王龍翔講老董是他告訴我跟陳世偉說他
      有一個叔父，他接他叔父在澳門的事業，他當時是這樣跟
      我們說的。（因此老董事長就是王龍翔的叔父？）對，叔
      父。我有問過黃文斌，黃文斌說他不是。（黃文斌有沒有
      其他行為或講什麼話，讓你覺得黃文斌是在○○公司是高層
      或處於主導地位？）我沒有印象。（不管業績或報酬或薪
      水，這些好處是誰與你談的？）王龍翔沒有跟我談，他只
      告訴我說我到海外做出來的業績他會給我多少。（後來你
      拿多少錢？）沒有，當時我跟吳○○他們一起去深圳，也去
      找一些之前在臺灣認識的人，他們就認為這個案子不能用
      。（你本案是認罪的，確認犯罪所得時你說是6萬元，而
      且你也將犯罪所得6萬元繳入國庫了，為何你今日稱沒有
      犯罪所得？）有，王龍翔有給我。（所以跟黃文斌沒有關
      係，你的薪水是王龍翔給你的，就6萬元？）對，我一開
      始在檢察官那邊有講是將近10萬元，他有給我二次，一次
      給我6、7萬元，當天我自己有付了5萬元，還有剩1、2萬
      元。（這些錢是否都是王龍翔給你的？）王龍翔（見原審
      卷六第52至54、57至61頁）等語。是依證人楊穆生上開證
      述，其並未聽過被告是○○公司的老董，也沒有聽過○○公司
      有董事會經營策略顧問的部分，也從未向吳○○、陳○○說過
      被告就是○○公司老董事長，亦不清楚被告在○○公司的職務
      ，也沒有印象被告有其他行為或言語讓其覺得被告在○○公
      司是高層或處於主導地位，而其任職○○公司之薪水也是由
      王龍翔給付，是以證人吳○○、陳○○證稱曾聽聞楊穆生說被
      告是老董事長一節，既已為證人楊穆生所否認，是以證人
      吳○○、陳○○所述是否與事實相符，自有疑義。
    ⒉至楊穆生雖於偵查中供稱：「（在你宣稱在○○公司任職二
      個多月期間，你看過王龍翔與黃文斌在討論○○公司的業務
      有幾次？）只有二次，但當時黃文斌沒有發表意見，就是
      當時我有問王龍翔這樣付得出來嗎，當時黃文斌人在旁邊
      ，但他都沒有表示意見。」等語（見偵十一卷第146頁反
      面）；及於原審審理中證稱：「（你介紹黃文斌給吳○○及
      陳○○認識有何目的？）在茶大餐廳就認識了，……因為當時
      要做○○公司的業務。」「（你們在討論○○公司初期設置事
      宜的時候，黃文斌是否有參與？）當時一開始王龍翔是黃
      文斌介紹的，……有時候在臺南我有看到黃文斌，但黃文斌
      有無參與討論，應該都是跟王龍翔在討論，因為都是我、
      陳世偉，那時候還有黃文斌，……。」「（當時王龍翔為何
      要與你提及○○公司電腦程式設計跟制度？）當時吃飯時是
      閒聊。」「（吃飯的時候有誰在場？）就我、黃文斌、王
      龍翔，……一定有我們三個」「（當時你講『這制度獎金不
      知道是否能發的出來』，當時有誰在場？）第一次是跟陳
      世偉還有老闆王龍翔，……至於黃文斌應該有。」等語（見
      原審卷六第54至59頁）。然依其上開供述，被告雖曾在楊
      穆生與王龍翔討論○○公司業務時在場，但被告既均未表示
      任何意見，是否得僅憑被告當時在場聽聞楊穆生與王龍翔
      討論關於○○公司之談話內容，即可認定被告有與王龍翔或
      楊穆生共同經營○○公司，自亦有疑問。故證人楊穆生上開
      證述，尚不足認定被告有參與○○公司之設立或經營。
  ㈢再參酌○○公司其他成員之證述：
　　⒈證人即原審同案被告陳建勲於調詢、偵查時證述：○○公司
      或黃文斌與○○公司、王龍翔沒有關係，黃文斌本人跟我說
      ，他曾經帶過王龍翔一起打拚生意約7、8年，他懂印刷，
      從事印刷及塑膠粒事業，而黃文斌成立的○○公司，是為了
      在泰國成立二家製造鱷魚皮包的公司，○○公司營業很多東
      西，主要業務是賣泰國國寶級的鱷魚皮包。據我了解，王
      龍翔要對外給投資人或會員想像力，所以對會員編稱背後
      有一個董事會，而黃文斌是老董，只是為了取信這些投資
      人等語（見偵二卷第142頁、偵九卷第94頁）。
　　⒉證人即原審同案被告陳慧蓁（擔任○○公司財務長）於調詢
      時證稱：王龍翔曾經提過要向董事會報告，而所謂董事會
      就是黃文斌，不過我沒有見過黃文斌本人，也沒有參與過
      董事會運作。我只知道董事長王龍翔、執行長吳○○、副總
      經理陳○○都稱呼黃文斌為「老董」，應該就是老董事長的
      意思，他在○○公司的角色和業務我不清楚，但董事長王龍
      翔曾說過他必須向黃文斌報告業績、營運等狀況。我沒見
      過黃文斌，也不曾聽聞過○○公司等語（見偵三卷第3至4、
      9頁）；於偵查時證述：我一直聽過黃文斌的名字，我只
      知道他們叫他老董，我與王龍翔交往期間，也很少聽過，
      王龍翔說他也要跟黃文斌報告公司的營運狀況，但我從來
      沒有看過黃文斌等語（見偵九卷第76頁）；於本院審理中
      證稱：從差不多105年3月份開始吳○○教其如何記載帳冊過
      程，擔任○○公司財務長，不認識本案被告黃文斌，也沒有
      見過他；（楊黃緹湄曾經講過：你有跟他講105年6月前，
      ○○公司的投資款，雖然都是匯到王龍翔帳戶，但是會轉匯
      給黃文斌，直到105年6月以後才沒有轉匯？）我沒有講過
      這個話，其實當時○○公司很多事情我也是被隱瞞，我也不
      知道黃文斌，是在事情發生之後，我才知道原來事情這麼
      複雜。因為當時我自己本身還有工作，他們要我幫忙做文
      書建檔而已，我說我無法每天來上班，所以我每個禮拜到
      公司二、三天，他們當時還有另外請其他會計人員。這段
      過程從來沒有看過被告黃文斌。後來有人提到「黃文斌是
      老董」這句話是事情發生，我上法庭之後，我才聽到，不
      是當時在○○公司聽到的。在○○公司任職期間應該105年3月
      到應該半年多。當時主管是吳○○。王龍翔在公司他們都稱
      他老闆。沒有聽過王龍翔、吳○○、陳○○講過公司除了王龍
      翔以外，還有其他人實際負責；沒有聽過他們在公司裡面
      提過除了王龍翔以外的其他老闆等語（見本院卷第590至5
      96頁）。 
  ㈣綜合上開○○公司管理階層，即證人楊穆生、吳○○、陳○○、陳
    建勲、陳慧蓁等人之證述：
　　⒈吳○○、陳○○雖均證稱經由楊穆生或王龍翔告知○○公司背後
      有一董事會，被告則為老董事長等語，然○○公司本身並查
      無登記資料，自然亦無所謂董事會之正式編制，再者，吳
      ○○、陳○○所稱之消息來源楊穆生則證稱其從來都不知道，
      也未曾聽過○○公司有一董事會，亦未曾向吳○○、陳○○告知
      被告就是○○公司老董事長等語；而另一消息來源王龍翔則
      已遭通緝，未曾於偵查或審理中到庭為任何陳述，則吳○○
      、陳○○所證自楊穆生或王龍翔處得知被告就是○○公司老董
      事長等語，是否合於事實，顯有疑義。又縱認王龍翔曾向
      吳○○、陳○○表示被告為老董事長，但所謂老董事長於公司
      之定位如何，究竟是否握有實權或僅為尊稱或榮譽職，均
      有未明。
　　⒉且吳○○、陳○○、陳慧蓁等人均無法具體指明被告是如何決
      策○○公司相關事務、如何實際操控○○公司業務；且吳○○、
      陳○○雖與被告有幾次見面機會，但都只是短暫性、閒話家
      常之對話，均未觸及○○公司相關業務，亦未曾向被告確認
      其是否為老董事長、有無董事會之情事；縱被告曾於王龍
      翔等人討論○○公司經營事項時在場，但既未自發性參與討
      論，亦未表示任何意見，則其是否曾參與公司之經營、是
      否曾收受○○公司之投資款，均欠缺積極證述可資佐證。
　　⒊再者，陳建勳曾證稱王龍翔要對外給投資人或會員想像力
      ，所以對會員編稱背後有一個董事會，而黃文斌是老董，
      只是為了取信這些投資人；陳慧蓁則未見過被告，且沒有
      聽過王龍翔、吳○○、陳○○講過○○公司除了王龍翔以外，還
      有其他人實際負責，自亦無法排除係王龍翔為編造○○公司
      背後有一強而有力之支柱，不僅能投資澳門賭場生意，並
      且資金充裕，以取信投資人，而故意創設○○公司有董事會
      之編制（因是否確有該董事會存在、該董事會有哪些成員
      、負責哪些決策事項，均無相關證據可資認定），故難僅
      以吳○○、陳○○片面聽自王龍翔且可能為誇大不實之訊息，
      遽為不利被告之認定。
　　⒋綜上，尚難以吳○○、陳○○、陳建勳、陳慧蓁等人之上開證
      述，遽認被告確為○○公司具有相當權限之高層管理幹部或
      曾參與公司之經營、或曾收受○○公司之投資款。
  ㈤被告就○○公司是否有人事決定權？
    ⒈證人即原審同案被告吳○○於原審時證稱：簡廷安我只有看
      過，但不認識，我是聽楊穆生、王龍翔說簡廷安、黃文斌
      是董事會的人。又我聽王龍翔說是黃文斌要簡廷安的朋友
      綽號「小竹」或「小雯」到○○公司上班等語（見原審卷三
      第108頁）。
    ⒉證人即原審同案被告陳○○於原審時證稱：○○公司的櫃臺小
      姐、行政小姐初期都是黃文斌派來的人，行政助理「小竹
      」、「小雯」，是黃文斌安排進來上班的。朱麗宸要面試
      時，是由黃文斌與楊穆生在辦公室泡茶直接面試，我在旁
      邊等語（見原審卷三第120、123頁）。
    ⒊證人簡廷安於原審時證稱：我曾經介紹綽號「小竹」的女
      生給黃文斌認識，因她有財務困難，或許黃文斌可以幫忙
      ，「小竹」可能再介紹「小雯」給黃文斌認識，但我與「
      小竹」只是朋友，不是女朋友，且「小雯」也不是我的乾
      女兒，至於「小竹」之後在○○公司工作的事情，我並不清
      楚（見原審卷六第48至50頁）等語。
    ⒋證人即原審同案被告朱麗宸於原審時證稱：我沒有看過黃
      文斌，也沒有人向我介紹黃文斌是哪一個人。我到○○公司
      上班，根本就沒有面試這件事情，所以我不知道是何時、
      何人面試我。我只是聽陳○○說黃文斌就是老董事長。○○公
      司樓下一樓確實有販賣鱷魚包包等語（見原審卷六第35至
      36頁）。由朱麗宸上開證述可知，其在○○公司擔任業務經
      理一職，並無經過所謂面試之事，亦即被告從未面試、審
      核朱麗宸，而決定使朱麗宸任職○○公司業務經理，故證人
      陳○○所述由被告面試朱麗宸一節，因與當事人朱麗宸所述
      不符，尚難逕為採認。
    ⒌又本件並無任何證據可資證明被告確有自行任用「小竹」
      、「小雯」在○○公司擔任行政助理之情事，而被告本與王
      龍翔熟識，其因「小竹」、「小雯」經濟困窘而介紹給王
      龍翔任用在○○公司上班，亦僅屬幫忙、介紹之性質。從而
      ，本件並無任何證據得以證明被告對於○○公司內部之人事
      任用，有何參與決定之權限。
  ㈥被告有無處理○○公司投資款項？有無委託簡廷安提領王龍翔
    上開郵局等帳戶內款項？
    ⒈證人即原審同案被告陳○○固於偵查、原審審理中證稱：王
      龍翔說初期都是由董事會的人即黃文斌、簡廷安處理匯款
      給投資人的事，後期則由王龍翔自己匯款。王龍翔說黃文
      斌到○○公司是來拿錢的，因為匯款都是黃文斌在匯，○○公
      司初期老闆（即王龍翔）的存摺、印章都在黃文斌那裡，
      到後期王龍翔才跟黃文斌說要自己匯等語（見偵九卷第63
      頁、原審卷三第127頁）。證人即投資人蘇毓璋雖於偵查
      中證稱：於105年6、7月間，王龍翔跟我借500萬元，並告
      訴我黃文斌是○○公司的大老闆，錢都是黃文斌掌控，任何
      款項需經黃文斌簽字才可以領取發放，王龍翔表示黃文斌
      把○○公司的款項挪到其他用途，導致王龍翔沒有資金可以
      運用發給投資人，我聽到的訊息都是黃文斌把資金挪走等
      語（見偵十卷第109至110頁）。然依證人即原審同案被告
      吳○○於原審審理中證述：（是否從來沒有與誰稱○○公司的
      錢是黃文斌取走？）我不知道錢的來龍去脈，我要如何講
      。（是否有與陳○○稱○○公司的錢都是黃文斌取走的？）有
      ，因為是王龍翔跟我講的。（除了與陳○○講之外，是否還
      有與誰講這個問題？）那是我們在私下討論，你剛才問的
      好像是公眾在講，私下與公眾是不一樣的，公眾我沒有對
      外講，因為我不知道等語（見原審卷三第105頁反面至106
      頁）。是以上開證人陳○○、蘇毓璋、吳○○之所以認知○○公
      司的錢是被告取走，均係聽聞自業遭通緝之王龍翔所述，
      並非實際知悉○○公司資金之來龍去脈甚明。
    ⒉而徵之被告於調詢時供稱：我於103年間與王龍翔合資開設
      良翰公司，另我於104年間經營○○公司，投資皮包事業，
      並向王龍翔借用○○公司1樓場地展示皮包至104年11月間。
      於104年9月至11月間，因王龍翔經常往返澳門，所以王龍
      翔曾將他的郵局帳戶存摺、印章交給我保管，並協助王龍
      翔匯款每月利息給顏美月、陳淑薰、林弈君等投資人，於
      104年11月後我就將上開存摺、印章交還王龍翔。我曾於1
      04年10月12日自王龍翔郵局帳戶領取100萬元現金後，依
      吳○○打好的報表，陸續以無摺存款方式存入投資人帳戶，
      剩下的款項交還王龍翔發放現金給其他投資人。後來我沒
      空，王龍翔就提議請簡廷安去匯款，也都是依據吳○○打好
      單去匯款等語（見偵二卷第149至150、153頁、偵十一卷
      第218至220頁）。又證人簡廷安於原審時證述：我是光峰
      公司的負責人，與黃文斌有資金往來及合作關係，因黃文
      斌的關係才聽過○○公司。於104年11月至105年1月間，我
      有從王龍翔所有郵局帳戶多次提領款項，是王龍翔拜託黃
      文斌，因黃文斌手不方便寫字，並黃文斌說他很忙，經過
      王龍翔同意後，黃文斌才請我幫忙，因我會去跑一些業務
      ，就順便幫忙提領，存摺及印章是黃文斌交給我的等語（
      見偵十一卷第98至99頁、原審卷六第38至41、50至51頁）
      。是被告及簡廷安雖曾幫忙王龍翔提款，但用途是依照王
      龍翔指示處理，僅由被告及簡廷安幫忙提款之情節，尚無
      從認定○○公司之資金有流入被告或被告確有參與○○公司之
      經營。
    ⒊另證人即投資人楊黃緹湄雖於調詢時證稱：吳○○曾說黃文
      斌是王龍翔的乾爹，且陳慧蓁也表示○○公司於105年6月以
      前，投資款項雖然是匯到王龍翔的帳戶內，但都會轉匯給
      黃文斌，直至105年6月以後才沒有再轉匯等語（見偵十卷
      第13頁）。但證人陳慧蓁於本院審理中則證稱：（楊黃緹
      湄曾經講過：你有跟他講105年6月前，○○公司的投資款，
      雖然都是匯到王龍翔帳戶，但是會轉匯給黃文斌，直到10
      5年6月以後才沒有轉匯？）我沒有講過這個話...等語（
      見本院卷第593頁），是以證人楊黃緹湄之證述與其所述
      消息來源之陳慧蓁明顯不符，尚難逕行採為不利被告之證
      據。
    ⒋再依上開被告供述及證人之證詞可知，於附表二所示之各
      投資人將投資款項以現金交付或匯入王龍翔所有上開郵局
      等4帳戶，而由王龍翔依據吳○○等會計人員製作之○○公司
      投資人利息及獎金狀況表，於104年11月前委由被告、於1
      04年11月至105年1月間委託簡廷安、於105年2月後則委由
      吳宜駿、陳建聖等人，自王龍翔郵局帳戶（黃文斌、簡廷
      安）、或上開4帳戶（吳宜駿、陳建聖）內提領款項，再
      以現金或匯款方式支付各投資人每月之利息及獎金。準此
      而論，被告亦供承確有持王龍翔之帳戶存摺及印章親自或
      委請簡廷安提領後以無摺存款方式存入投資人帳戶之事實
      ，並有大額通貨交易明細在卷可稽（見偵十一卷第94頁）
      ，然依王龍翔之入出境資料可知，王龍翔自104年8月至12
      月間起，確實有頻繁出境之情形（幾乎每月均有出國），
      此有内政部移民署110年6月11日移署資字第1100060801號
      函暨檢送王龍翔入出國日期紀錄在卷可證（見本院卷第26
      5至266頁），是以被告辯稱因王龍翔經常往返澳門而代為
      處理匯款事宜，並非全然不可採信。故被告曾代為處理匯
      款事宜，僅能證明王龍翔因無暇處理給付○○公司投資人利
      息等款項之事務，故於初期先委請熟識之被告、或簡廷安
      處理而已（於105年2月間起則僱請吳宜駿、陳建聖等人，
      處理匯款投資人利息及獎金之事務），仍不足證明被告即
      為○○公司老董事長或參與○○公司之經營。
    ⒌至證人吳○○雖於原審證稱：「（你在第一次調查局筆錄，
      調查官問『○○公司何人發放利息？如何發放？』你有明確的
      講到說『105年1月15日之前○○公司是由黃文斌自行或轉其
      他董事會會員去匯到指定的民眾投資帳戶，105年1月15日
      以後才改由王龍翔提供現金來轉帳』，為何會對105年1月1
      5日這個時間這麼有印象？）因為在1月份的時候有錢要發
      ，都沒有發，客戶打電話來吵我，……王龍翔就在1月中的
      時候，拿錢到公司來發放，我記得很清楚，……以前是王龍
      翔有拿匯款單給我看，上面有黃文斌有匯出去的一些匯款
      名字。」「（是否知悉黃文斌曾經匯○○公司紅利給會員？
      ）因為王龍翔有拿匯款單回來，我沒有看到他匯款，匯款
      單上面寫黃文斌、簡廷安。」等語（見原審卷三第108至1
      09頁），然依前述，證人吳○○以上所見仍僅能證明王龍翔
      曾委請被告處理○○公司紅利匯款事宜，仍不足證明被告即
      為○○公司老董事長或參與○○公司之經營。
    ⒍又證人即投資人張傳孟（現改名為張睿宸）雖於偵查中證
      稱：「（在你的心中，最惡劣的人，除王龍翔外，還有誰
      ？）我認為還有黃文斌，因為王龍翔口口聲聲說，將我們
      所收的錢，全部交給背後的董事會及老總，所謂的老總就
      是黃文斌，黃文斌卻說雖然早期他有（收）到錢，……他說
      他早期有收到○○公司的錢，而我從王龍翔的口中也印證到
      說，黃文斌擁有王龍翔郵局的提款卡可以去提領。」「（
      你可否再描述黃文斌表示早期有收到○○公司的債權，他當
      時如何跟你描述？）黃文斌他是○○公司的創立人，早期募
      資進來的資金要交回他的手上，……。」「（為何105年之
      後，你有無問黃文斌為何就沒有收到○○公司的資金？）因
      為他看了王龍翔發的獎金制度，覺得早晚會爆掉，但王龍
      翔及吳○○堅決要用這個制度，他一直怪吳○○及陳○○在操縱
      王龍翔，……可見早期王龍翔是黃文斌很信任的人，後來因
      不再聽黃文斌的話，……黃文斌與王龍翔可能因此交惡。」
      等語（見偵十一卷第112至113頁）。然證人張傳孟於本院
      審理中證稱：之前不認識被告，公司事件發生之後，曾經
      透過朋友的介紹到他的住處2次，因為朋友說他曾經幫投
      資人要回一些錢，可以請黃文斌協助，授權給他，可以向
      ○○公司的王龍翔要回錢，所以我去找他談這件事情。（當
      時被告對於他在○○公司的角色，有無向你說明？）因為已
      經很久了，我有點忘記，大概是說他們設立這公司，後來
      因為理念不合，他就沒有經營。可能大概是這樣子，可能
      他不認同公司制度、作法，所以他就退出來。他可能就是
      跟王龍翔本來是熟識，曾經有投資人透過他要回一些錢，
      朋友介紹我，我過去跟他談一談，是不是授權他去跟王龍
      翔要回一些錢回來。(當時黃文斌有無告知你，他是○○公
      司早期經營者？)這個我忘記了。（被告黃文斌有無告知
      你，○○公司是他設立的？）好像沒有。（他當時有無說他
      是怎樣經營○○公司？）他沒有講到經營○○公司這部分，最
      主要談話內容，都是我們如何透過他來幫我們要回這些錢
      。(提示偵十一卷第112至113頁，檢察官有問你「在你心
      中，最惡劣的人，除王龍翔外，還有誰？」，下面是你的
      回答，這是不是你說的話？）對，當時因為大家踢皮球，
      王龍翔說是把錢交給董事會老總就是黃文斌，黃文斌說他
      沒有收到這些錢，所以我們投資人都不知道誰講的真實，
      所以當時檢察官問我，我認為錢應該在他們兩個人之間，
      到底誰拿走我不知道。(○○公司已經倒了，為何黃文斌還
      跟你講他是○○公司早期設立人？)他的理由可能是說他有
      辦法幫我處理這些債務。(因為你的說法完全跟陳建勳不
      同，請你說明既然公司已經倒閉了，為何黃文斌還要跟你
      說他是設立人？為何別人沒有聽到，只有你聽到？)我認
      為。（是黃文斌跟你講的，或者是你從別處聽來的？）因
      為很久了，我已經忘記了。（所以你剛才回答：黃文斌跟
      你講他是設立人，這點你是忘記了？）嗯。(剛才你證述
      你心中認為除了王龍翔外，最惡劣的人是黃文斌，你當時
      為何這樣講？)當時投資那麼多金額，很生氣，因為我們
      都是聽說、聽說，真的不知道到底錢在誰手中，王龍翔說
      錢給老董，黃文斌又說錢不在他手中，我們不知道後面主
      謀是誰。我當時沒有事實根據，只是檢察官問我「你認為
      」，所以我認為兩個人踢皮球就是其中一個。（並非因為
      黃文斌有收你的錢或做什麼事情？）不是。(你曾經說過
      ：黃文斌說他早期有收到○○公司的錢，○○公司早期募集的
      資金要交回他的手上，你當時為何這樣講？)可能去他的
      住宅那邊，他講給我聽的。(黃文斌自己講的？)是。（所
      謂早期是何時？）我也不知道，他就講早期，我也不知道
      收到什麼錢（是投資款項嗎？）我也不知道是什麼錢，他
      只講錢等語（見本院卷第577至589頁）。由證人張傳孟於
      本院審理中所為證述，其係於○○公司出事後才透過朋友介
      紹找上被告幫忙處理對於○○公司之投資款，故其並不知悉
      被告與王龍翔之關係，也不清楚被告在○○公司擔任什麼角
      色，也不知道被告是否收取○○公司投資人之投資款，其本
      身也不曾交付投資款給被告，雖其證述被告曾告知早期有
      收到○○公司的錢，但也同時證稱其不知道是什麼錢，且另
      證述被告說錢不在他身上，其證述顯然先後矛盾而有所瑕
      疵。況且衡之常情，被告在○○公司已經倒閉，投資人求償
      無門之際，倘向投資人說自己是○○公司的創立人且○○公司
      早期募集之資金由其收受，投資人勢必將矛頭指向被告，
      要求被告負責清償，故被告實無任何理由及動機在該段期
      間對投資人為上開陳述之理，故證人張傳孟此部分之證述
      顯然違反經驗法則而有違常情。又觀證人陳建勳於偵查中
      具結證述：被告一直強調○○公司是假的、沒有投資到澳門
      去、叫這些投資人不要繼續投資等語(見偵九卷第94至95
      頁)；及本件眾多投資人，均於偵查中證稱找被告之過程
      ，但均未證稱被告曾對其等為上開「有收到○○公司早期資
      金」之陳述，顯與證人張傳孟所述不同。是以證人張傳孟
      上開不利被告之證述尚難採信，自不能作為認定被告犯罪
      事實之證據。
    ⒎本件並無其他積極證據可以證明，○○公司投資款項確流向
      被告，或由被告實際掌控該等投資款項，是尚難僅以證人
      陳○○、楊黃緹湄、蘇毓璋等人聽聞自有利害關係之王龍翔
      、陳慧蓁之傳聞證詞，遽以認定被告實際掌控○○公司所收
      受之投資款項。從而，被告雖親自或轉委由簡廷安自王龍
      翔所有郵局帳戶提領款項，以為給付○○公司投資人之利息
      等，然此僅於○○公司初期，因王龍翔經常往返澳門，而代
      為處理匯款投資人利息等事務。又如前所述，本件並無積
      極證據可資證明，被告確有參與○○公司經營或吸金事務，
      是尚不得以被告確有代王龍翔處理匯款事務，遽為被告不
      利之認定。
  ㈦綜上所述，公訴意旨就被告涉犯非法吸金及詐欺取財犯行所
    提出之證據，尚未達到通常一般之人均不致有所懷疑，而得
    確信被告確有所指上開犯行之心證程度。此外，復無其他積
    極證據足認被告有共同參與非法吸金及詐欺取財犯行，揆諸
    前揭法條及判決意旨，即屬不能證明被告犯罪，自應為被告
    無罪之諭知
六、撤銷改判之理由：
    被告之犯罪不能證明，業如前述，原審未予詳究，乃認被告
    所為已構成非法吸金及詐欺取財犯行，而予論罪科刑，容有
    違誤。被告執前開辯詞上訴，據以指摘原判決不當，為有理
    由，應由本院將原判決關於被告部分撤銷改判，而為被告無
    罪之諭知。 
據上論斷，應依刑事訴訟法第369條第1項前段、第364條、第299
條第1項前段、第301條第1項，判決如主文。
本案經臺灣臺南地方檢察署檢察官陳擁文提起公訴，同署檢察官
彭郁清提起上訴，臺灣高等檢察署臺南檢察分署檢察官李宛凌到
庭執行職務。
中　　華　　民　　國　　110 　年　　12　　月　　29　　日
                  刑事第四庭    審判長法  官  郭玫利
                                      法  官  林臻嫺
                                      法  官  曾子珍
以上正本證明與原本無異。
檢察官如不服本判決應於收受本判決後20日內向本院提出上訴書
，其未敘述上訴理由者並得於提起上訴後20日內向本院補提理由
書。
本件被告不得上訴。
　　　　　　　　　　　　　　　　　　　書記官  李淑惠　　
中　　華　　民　　國　　110 　年　　12　　月　　29　　日
附表一：本案卷證目錄
1、偵一卷：臺灣臺南地方法院檢察署105年度他字第3555號卷(一) 2、偵二卷：臺灣臺南地方法院檢察署105年度他字第3555號卷(二) 3、偵三卷：臺灣臺南地方法院檢察署105年度他字第3555號卷(三) 4、偵四卷：臺灣臺南地方法院檢察署105年度他字第5185號卷 5、偵五卷：臺灣臺南地方法院檢察署105年度他字第5442號卷 6、偵六卷：臺灣臺南地方法院檢察署105年度他字第5753號卷 7、偵七卷：臺灣高雄地方法院檢察署105年度他字第7642號卷 8、偵八卷：臺灣高雄地方法院檢察署105年度他字第8952號卷 9、偵九卷：臺灣臺南地方法院檢察署106年度偵字第1057號卷(一) 10、偵十卷：臺灣臺南地方法院檢察署106年度偵字第1057號卷(二) 11、偵十一卷：臺灣臺南地方法院檢察署106年度偵字第1057號卷(三) 12、偵十二卷：臺灣臺南地方法院檢察署106年度偵字第6749號卷 13、偵十三卷：臺灣臺北地方法院檢察署105年度他字第8490號卷 14、偵十四卷：臺灣臺南地方法院檢察署106年度偵字第21036號卷 15、聲搜卷：臺灣臺南地方法院檢察署106年度警聲搜字第231號卷 16、調查卷：法務部調查局臺南市調查處南市機法字第10566575710號卷 17、聲調卷一：臺灣臺南地方法院檢察署105年聲調字697號卷 18、聲調卷二：臺灣臺南地方法院檢察署105年聲調字710號卷 19、偵8586卷：臺灣臺南地方法院檢察署106年度偵字第8586號卷 20、偵18106號卷一：臺灣臺南地方法院檢察署106年度偵字第18106號卷一 21、偵18106號卷二：臺灣臺南地方法院檢察署106年度偵字第18106號卷二 22、偵12323號卷：臺灣臺南地方法院檢察署107年度偵字第12323號卷 23、偵14191號卷：臺灣臺南地方法院檢察署108年度偵字第14191號卷 24、聲羈卷一：臺灣臺南地方法院105年度聲羈字第301號卷 25、聲羈卷二：臺灣臺南地方法院106年度偵聲字第30號卷 26、原審卷一至八：原審106年度金重訴字第1號卷一至八 27、本院前審卷一至四：本院108年度金上重訴字第1024號卷一至四 28、本院卷：本院110年度金上重更一字第32號卷